ACORDAO-COMPLETO-2341975

ACÓRDÃO 1121/2020 ATA 15/2020 - PLENÁRIO

VISTOS, relatados e discutidos estes autos em que se apreciam atos de aposentadoria emitidos pelo Ministério Público Federal,
	ACORDAM os Ministros do Tribunal de Contas da União, reunidos em sessão Plenária, diante das razões expostas pelo Relator, e com fundamento no art. 71, incisos III e IX, da Constituição Federal de 1988, c/c os arts. 1º, inciso V, 39, inciso II, e 45 da Lei 8.443/1992, e com os arts. 260, § 1º, 261, caput e § 1º, e 262, caput e § 2º, do Regimento Interno do TCU, em:
	9.1. considerar legal a aposentadoria de Maria Celeste Manso de Carvalho (XXX.204.561-XX) , concedendo o registro ao ato correspondente, com a ressalva de que seus proventos encontram-se corretamente proporcionalizados a 70%;
	9.2. considerar legal o ato inicial de concessão de aposentadoria a Hélio José Tavares, número de controle 10802304-04-2002-000110-4, concedendo-lhe o registro;
	9.3. considerar ilegal o ato de alteração da aposentadoria de Hélio José Tavares, número de controle 10802304-04-2015-000068-9, negando-lhe o registro;
	9.4. dispensar o ressarcimento das quantias indevidamente recebidas de boa-fé (enunciado 106 da súmula da jurisprudência predominante do TCU) ;
	9.5. determinar ao Ministério Público Federal que:
	9.5.1. no prazo de 15 (quinze) dias, faça cessar os pagamentos decorrentes do ato ora considerado ilegal, sob pena de responsabilidade solidária da autoridade administrativa omissa, até a emissão de novo ato que contemple apenas a parcela única de subsídio, excluindo-se a VPNI de quintos e quaisquer outras vantagens incompatíveis com o regime remuneratório do interessado, a ser submetido à apreciação do TCU no prazo de 30 (trinta) dias;
	9.5.2. no prazo de 15 (quinze) dias, dê ciência do inteiro teor desta deliberação ao interessado cujo ato ora é considerado ilegal, esclarecendo-lhe que o efeito suspensivo proveniente da interposição de recurso não o exime da devolução dos valores percebidos indevidamente após a notificação sobre o presente acórdão, em caso de não provimento do recurso porventura impetrado;
	9.5.3. no prazo de 30 (trinta) dias, informe ao TCU as medidas adotadas, sem prejuízo de encaminhar comprovante sobre a data em que o interessado tomou conhecimento do contido no item anterior;
	9.6. dar ciência deste acórdão ao Ministério Público Federal.

Atos de aposentadoria.

Ministério Público Federal.

3. Interessados: Hélio José Tavares (XXX.404.704-XX); Maria Celeste Manso de Carvalho (XXX.204.561-XX).

13.1. Ministros presentes: José Mucio Monteiro (Presidente), Walton Alencar Rodrigues, Benjamin Zymler, Aroldo Cedraz, Raimundo Carreiro, Ana Arraes e Bruno Dantas (Relator).
13.2. Ministros-Substitutos presentes: Marcos Bemquerer Costa, André Luís de Carvalho e Weder de Oliveira.

ACORDAO-COMPLETO-2427570

Acórdão de Relação 2374/2020 - Plenário

Acórdão de Relação

BRUNO DANTAS

Por registrar as principais ocorrências havidas no andamento do processo até o momento, resumindo os fundamentos das peças acostadas aos autos, adoto como relatório, com os ajustes necessários, a instrução da secretaria responsável pela análise da demanda (peça 20) , que contou com a anuência do corpo diretivo da unidade (peça 21) e do Ministério Público junto ao TCU (peça 22) :
"INTRODUÇÃO
1.	Trata-se de atos de concessão de aposentadoria de Hélio José Tavares e Maria Celeste Manso de Carvalho, ex-servidores do Ministério Público Federal.
2.	Os atos foram submetidos, para fim de registro, à apreciação do Tribunal de Contas da União (TCU) , de acordo com o art. 71, inciso III, da Constituição Federal. O cadastramento e a disponibilização ao TCU ocorreram por intermédio do Sistema de Apreciação e Registro de Atos de Admissão e Concessões, na forma dos arts. 2º, caput e incisos I a VI, e 4º, caput, da Instrução Normativa - TCU 78/2018.
HISTÓRICO
3.	Esta Secretaria diligenciou o Ministério Público da União, bem como realizou a oitiva dos interessados, por meio dos ofícios SEFIP-D/3247, 3247-1 e 3247-2, de 28/5/2012, para que se manifestassem sobre as seguintes irregularidades (peças 4 a 6) :
- MARIA CELESTE MANSO DE CARVALHO (CPF XXX.204.561-XX) 
Fundamento legal de aposentadoria proporcional e integral, simultaneamente; 
Estrutura remuneratória incompatível para aposentadoria proporcional; e
Tempo de serviço/contribuição insuficiente para aposentação.
- HELIO JOSÉ TAVARES (CPF XXX.404.704-XX) 
Fundamento legal de aposentadoria integral com tempo de serviço/contributivo insuficiente.
4.	O Ministério Público Federal recebeu os ofícios em 1/6/2012 (peça 7) . Em resposta, o Ministério Público Federal encaminhou a documentação constante das peças 8 e 9. 
5.	Posteriormente, esta Secretaria realizou nova oitiva do Sr. Hélio José Tavares, por meio do ofício 3244/2017-TCU/Sefip, de 30/6/2017, para que se manifestasse sobre o recebimento, com base na Resolução 9, de 5/6/2006, do Conselho Nacional do Ministério Público, de rubrica de VPNI de 'quintos' (décimos) , a qual é incompatível com o regime de subsídio, haja vista o teor dos arts. 39, § 4º, 128, § 5º, inciso I, alínea 'c', e 129, § 4º, da Constituição Federal de 1988, o entendimento consolidado do Supremo Tribunal Federal (RE 587371/DF, da relatoria do Ministro Teori Zavascki, julgado em 14/11/2013, Tribunal Pleno, DJe de 24/6/2014) e a jurisprudência desta Corte de Contas (Acórdão 3332/2015-TCU-Plenário) (peça 10) .
6.	O Sr. Hélio José Tavares tomou ciência da oitiva em 11/7/2017.
EXAME TÉCNICO
a) Ato de Maria Celeste Manso de Carvalho
7.	A servidora Maria Celeste Manso de Carvalho aposentou-se no cargo de técnico-nível médio, em 9/1/2003, com tempo total para a aposentadoria de 26 anos, 6 meses e 2 dias. 
8.	Embora conste no ato que a aposentadoria foi com proventos integrais, o Ministério Público Federal informou que a aposentadoria é com proventos proporcionais, com base no artigo 8º, §1º, incisos I, alíneas 'a' e 'b', e II da Emenda Constitucional 20/1998, tendo ocorrido o preenchimento incorreto do formulário SISAC no campo referente ao fundamento legal (peça 8) . Consta nos autos cópia da Portaria de Aposentadoria da Sra. Maria Celeste Manso de Carvalho, confirmando a informação, bem como o mapa de tempo de serviço da inativa e contracheque ano 2010 (peça 8, p. 5-9) . 
9.	A servidora faz jus a proventos na proporção de 70% (peça 14) . A unidade gestora informou também que, quando da concessão da aposentadoria, a Vantagem Pecuniária Individual, prevista Lei 10.698/2003, não obedeceu a proporção considerada na aposentadoria, mas que tal irregularidade foi corrigida. 
10.	 Em consulta ao contracheque da servidora (julho/2018) e tabela de remuneração, verifica-se que as rubricas estão corretamente proporcionalizadas em 70% (peças 12 e 15) . Desta forma, o ato de aposentadoria de Maria Celeste Manso de Carvalho pode ser apreciado pela legalidade. 
b) Atos de Hélio José Tavares
Resposta à oitiva
11.	 O ofício de oitiva 3244/2017-TCU/Sefip estabeleceu o prazo de 15 dias, a contar do recebimento da notificação, para que o interessado, se assim desejasse, pudesse manifestar-se quanto à irregularidade listada. Até a presente data, o Sr. Hélio José Tavares, embora ciente da oitiva, não se manifestou nos autos (peças 10 e 11) .
12.	 No ofício de oitiva alertou-se que a questão estava sendo objeto de exame neste Tribunal, o que poderia resultar no julgamento da referida aposentadoria pela ilegalidade. Ressaltou-se também que a não apresentação da referida manifestação, no prazo fixado, não impedirá a apreciação da matéria pelo Tribunal e ensejará o prosseguimento normal do processo em destaque.
13.	 Portanto, considerando-se o tempo decorrido desde o recebimento da comunicação por parte do interessado, é de se presumir que ele decidiu não se manifestar nos autos. Dessa maneira, entende-se cabível a análise e apreciação da matéria constante nos presentes autos, considerando-se atendidos os princípios do contraditório e da ampla defesa.
Atos de aposentadoria 
14.	 O servidor Hélio José Tavares possui neste processo dois atos de aposentadoria. O ato de n. de controle 10802304-04-2002-000110-4 refere-se à concessão inicial. A aposentadoria foi concedida no cargo de procurador, em 1/7/2002, sendo o tempo total para a aposentadoria de 30 anos, 1 mês e 13 dias. No ato de aposentadoria registrou-se fundamento legal referente a proventos integrais.
15.	 O ato de n. de controle 10802304-04-2015-000068-9 refere-se à alteração da aposentadoria, na qual o tempo total de aposentadoria passou a ser de 35 anos, 9 meses e 29 dias. 
16.	 No ato de alteração, o gestor de pessoal informou sobre o pagamento cumulativo de subsídio com vantagem pessoal decorrente da incorporação de quintos, em razão do cumprimento do disposto na Resolução CNMP n. 9/2006, bem como sobre a acumulação pelo servidor do cargo de procurador com o cargo de Professor da Universidade Federal de Pernambuco.
Fundamento legal da aposentadoria
17.	 O Ministério Público Federal informou que a aposentadoria foi concedida com base no artigo 8º, incisos I, II e III, alíneas 'a' e 'b', da Emenda Constitucional 20/1998 (peça 9, p. 3) . Esclareceu que o formulário Sisac foi preenchido de forma incorreta, sem o cômputo do acréscimo de 17% a que o membro do MPF tem direito, conforme preceituado no § 3° da EC 20/98: 
'§ 3° - Na aplicação do disposto no parágrafo anterior, o magistrado ou o membro do Ministério Público ou de Tribunal de Contas, se homem, terá o tempo de serviço exercido até a publicação desta Emenda contado com o acréscimo de dezessete por cento.'
18.	 Com base no mapa de tempo de serviço, verifica-se que com o acréscimo de 17%, o inativo contava com 35 anos, 9 meses e 24 dias de tempo total para a aposentadoria, podendo prosperar a aposentadoria com proventos integrais (peça 9) . 
Subsídio com rubrica de VPNI de 'quintos' (décimos) 
19.	 O interessado não se manifestou nos autos sobre o recebimento de quintos (décimos) juntamente com subsídio. Em consulta ao contracheque do interessado, verifica-se que a situação ainda persiste (peça 13) .
20.	 Esta Corte de Contas, por meio do Acórdão 3332/2015-TCU-Plenário, já se pronunciou sobre a ilegalidade no pagamento de vantagens pessoais decorrentes de exercício de função de direção, chefia ou assessoramento ('quintos') a membros do Ministério Público da União, de forma complementar ao subsídio que constitui sua remuneração, nos termos do art. 39, § 4º, da Constituição Federal. Transcrevemos o Sumário e as determinações proferidas no mencionado acórdão:
'SUMÁRIO: REPRESENTAÇÃO. PAGAMENTO DE PARCELAS DE NATUREZA REMUNERATÓRIA A MEMBROS DO MINISTÉRIO PÚBLICO DA UNIÃO, CUMULATIVAMENTE COM O SUBSÍDIO QUE CONSTITUI SUA REMUNERAÇÃO. COLISÃO DE DISPOSITIVOS DA RESOLUÇÃO 9/2006 DO CONSELHO NACIONAL DO MINISTÉRIO PÚBLICO COM A REGRA DO ART. 39, §4º, DA CARTA MAGNA. APLICAÇÃO DA SÚMULA 347 DO SUPREMO TRIBUNAL FEDERAL. AUSÊNCIA DE FUNDAMENTAÇÃO PARA OS PAGAMENTOS EFETUADOS. PROCEDÊNCIA DA REPRESENTAÇÃO. FIXAÇÃO DE PRAZO PARA MEDIDAS CORRETIVAS. DETERMINAÇÕES.
 (...) 
9.1. conhecer da representação e considerá-la procedente;
9.2. considerar que o inciso V do art. 4º da Resolução CNMP 9, de 5 de junho de 2006, colide com as disposições do §4º do art. 39 da Constituição Federal, o que acarreta ausência de fundamentação para pagamentos decorrentes de sua aplicação;
9.3. fixar o prazo de 15 (quinze) dias para que os órgãos integrantes do Ministério Público da União passem a remunerar seus membros exclusivamente por meio de subsídio em parcela única, conforme disposto no art. 39, §4º, da Constituição Federal, ressalvadas as verbas de caráter indenizatório, dentre as quais não se incluem aquelas decorrentes da incorporação de 'quintos/décimos' e do pagamento de 'opção', previstas no inciso V do art. 4º da Resolução CNMP 9/2006;
9.4. determinar aos órgãos integrantes do Ministério Público da União que cobrem de seus membros os valores eventualmente pagos de forma diversa à sistemática de remuneração referida no item anterior, respeitada a prescrição quinquenal;' (grifo nosso) 
21.	 Diante do exposto, estão ilegais os atos de aposentadoria do Sr. Hélio José Tavares, uma vez que os proventos estão sendo pagos na forma de subsídio juntamente com quintos (décimos) . Ressalta-se ainda que, de acordo com o item 9.4 do Acórdão 3332/2015-TCU-Plenário, deverá ser cobrada a devolução do valor recebido indevidamente, obedecendo à prescrição quinquenal. 
Acumulação aposentadorias
22.	 O servidor Hélio José Tavares acumula a aposentadoria no cargo de procurador com outra aposentadoria no cargo de professor na Universidade Federal de Pernambuco, concedida em 13/5/2015. 
23.	 O artigo 37, inciso XVI, alínea 'c', da CF/1988 permite a acumulação remunerada de um cargo de professor com outro técnico ou científico, quando houver compatibilidade de horários. A jornada de trabalho do servidor na universidade foi alterada para dedicação exclusiva em janeiro de 2007, ou seja, após ter se aposentado pelo Ministério Público Federal. 
CONCLUSÃO
24.	 Em razão do exposto e tendo em vista a análise realizada no ato de concessão de aposentadoria de Maria Celeste Manso de Carvalho, esta Unidade Técnica considera que o ato em tela pode receber a chancela de legalidade e o registro por esta Egrégia Corte, ressalvando que os proventos passaram a ser corretamente proporcionalizados em 70%.
25.	 Com relação aos atos de aposentadoria de Hélio José Tavares, entende-se que devem ser apreciados pela ilegalidade, em razão do recebimento de rubrica de VPNI de 'quintos' (décimos) com subsídio, em desacordo com a legislação e jurisprudência desta Corte de Contas (Acórdão 3332/2015-TCU-Plenário) .
PROPOSTA DE ENCAMINHAMENTO
26.	 Ante o exposto, conforme o preceituado no artigo 71, inciso III, da Constituição Federal de 1.988; c/c os artigos. 1º, inciso V, e 39, inciso II, da Lei nº 8.443/1992, c/c os artigos 1º, inciso VIII, 260, §§ 1º e 4º, do Regimento Interno/TCU, e tomando por base as informações prestadas pelo órgão de controle interno e as verificações feitas pela unidade técnica, na forma prevista no artigo 260, caput, do referido Regimento, propõe-se: 
a) considerar legal e conceder o registro do ato de aposentadoria de Maria Celeste Manso de Carvalho (CPF XXX.204.561-XX) , ressalvando que os proventos passaram a ser corretamente proporcionalizados;
b) considerar ilegais e negar o registro dos atos de concessão de aposentadoria de Hélio José Tavares (CPF XXX.404.704-XX) , em razão do recebimento de subsídio juntamente com parcela destacada de VPNI de quintos (décimos) ;
c) determinar ao Ministério Público Federal que adote medidas para:
c.1) no prazo de quinze dias, fazer cessar os pagamentos decorrentes dos atos impugnados por esta Corte de Contas, sob pena de responsabilidade solidária da autoridade administrativa omissa, nos termos do art. 262 do Regimento Interno/TCU;
c.2) promover o ressarcimento dos valores recebidos indevidamente pelo interessado, respeitada a prescrição quinquenal;
c.3) dar ciência, no prazo de 15 (quinze) dias, do inteiro teor desta deliberação ao interessado, alertando-o de que o efeito suspensivo proveniente da interposição de eventuais recursos junto ao TCU não o exime da devolução dos valores percebidos indevidamente após a respectiva notificação, caso esses não sejam providos; e
c.4) encaminhar ao Tribunal, no prazo de 30 (trinta) dias contados da ciência da decisão, documento apto a comprovar que o interessado tomou conhecimento do acórdão."
É o relatório.

não há.

Procurador Rodrigo Medeiros de Lima.

aposentadoria. pagamento cumulativo de subsídio com parcela de quintos decorrentes do exercício de cargo em comissão. vedação constitucional. ilegalidade. determinações. ciência.

APOSENTADORIA (APOS)

Secretaria de Fiscalização de Pessoal (Sefip).

Cuidam os autos de atos de aposentadoria emitidos no âmbito do Ministério Público Federal.
2.	Preliminarmente, registro que, diante da perspectiva de apreciação pela ilegalidade dos presentes atos e tendo em vista que dois deles foram disponibilizados ao TCU há mais de cinco anos (atos iniciais das aposentadorias de Hélio José Tavares e de Maria Celeste Manso de Carvalho) , foi oferecida a oportunidade prévia de uso das garantias da ampla defesa e do contraditório, nos termos preconizados no Acórdão 587/2011-TCU-Plenário.
3.	A secretaria especializada sugere a legalidade e o registro do ato de aposentadoria de Maria Celeste Manso de Carvalho. Em relação aos atos emitidos em favor de Hélio José Tavares (inicial e de alteração) , a proposta da unidade é pela ilegalidade e negativa de registro, por identificar que elas contemplam o pagamento cumulativo de subsídio com parcela de quintos incorporados pelo exercício de cargo comissionado. A proposta contou com a anuência do Ministério Público de Contas.
4.	Passo a examinar o mérito.
5.	Em relação a Maria Celeste Manso de Carvalho, assiste razão à unidade técnica ao verificar que, muito embora seu ato registre proventos integrais, sua inativação se deu na forma proporcional, conforme esclarecido pela unidade jurisdicionada. Com efeito, o contracheque da servidora encontra-se devidamente proporcionalizado a 70%, o que está de acordo com o tempo de contribuição informado. Assim, nos termos do art. 260, § 4º, do Regimento Interno do TCU, a concessão pode ser considerada legal, com a ressalva de que os proventos encontram-se corretamente proporcionalizados.
6.	No que se refere a Hélio José Tavares, também assiste razão à secretaria ao verificar que, com o acréscimo de 17% previsto no art. 8º, § 3º, da EC 20/1998, ele preenche os requisitos para obtenção de proventos integrais. Quanto aos cargos acumulados pelo interessado, manifesto-me de acordo com a Sefip no sentido de que a situação está de acordo com a legislação de regência.
7.	Em exame do ato de alteração da aposentadoria de Hélio José Tavares, verifica-se que o pagamento cumulado de subsídio e VPNI de quintos estaria amparado no art. 4º, inciso V, da Resolução 9/2006 do Conselho Nacional do Ministério Público, in verbis:
"Art. 4º Estão compreendidas no subsídio de que trata o artigo anterior e são por esse extintas todas as parcelas do regime remuneratório anterior, exceto as decorrentes de:
 (...) 
V - incorporação de vantagens pessoais decorrentes de exercício de função de direção, chefia ou assessoramento e da aplicação do parágrafo único do art. 232 da Lei Complementar 75 de 1993, ou equivalente nos Estados, aos que preencheram os seus requisitos até a publicação da Emenda Constitucional n. 20, em 16 de dezembro de 1998."
8.	Ocorre que, com o advento da Emenda Constitucional 19/1998, foi instituído o regime de remuneração mediante parcela única de subsídio, nos termos do art. 39, § 4º, da Constituição Federal: 
"§ 4º O membro de Poder, o detentor de mandato eletivo, os Ministros de Estado e os Secretários Estaduais e Municipais serão remunerados exclusivamente por subsídio fixado em parcela única, vedado o acréscimo de qualquer gratificação, adicional, abono, prêmio, verba de representação ou outra espécie remuneratória, obedecido, em qualquer caso, o disposto no art. 37, X e XII."
9.	Aliás, essa forma de remuneração é expressamente atribuída aos membros do Ministério Público pelo texto constitucional, conforme os seguintes dispositivos:
"Art. 128. (...) 
§ 5º Leis complementares da União e dos Estados, cuja iniciativa é facultada aos respectivos Procuradores-Gerais, estabelecerão a organização, as atribuições e o estatuto de cada Ministério Público, observadas, relativamente a seus membros:
I - as seguintes garantias:
............................................................................................................................................
c) irredutibilidade de subsídio, fixado na forma do art. 39, § 4º, e ressalvado o disposto nos arts. 37, X e XI, 150, II, 153, III, 153, § 2º, I;"
10.	Nesse cenário, uma vez instituído o subsídio como forma de remuneração para determinada categoria, não há espaço para o pagamento de outras parcelas remuneratórias. Tal compreensão decorre do entendimento há muito esposado pelo Supremo Tribunal Federal no sentido da inexistência de direito adquirido a regime jurídico (v. RE 241.884-ES, RE 559.019-SC, RE 587.371/DF, dentre outros) .
11.	A alteração na forma de remuneração impõe, portanto, a imediata adequação dos vencimentos e proventos de servidores alcançados pela nova estrutura de pagamentos, devendo ser observada, unicamente, a irredutibilidade salarial, mediante a consignação, se for o caso, de parcela compensatória, a ser paulatinamente suprimida por novos aumentos concedidos à categoria, conforme bem delineado pelo STF nos autos do RMS 32.289/DF, consoante sua ementa:
"AGRAVO INTERNO EM RECURSO ORDINÁRIO EM MANDADO DE SEGURANÇA. PROCURADORES FEDERAIS. SUBSÍDIO INSTITUÍDO PELA MEDIDA PROVISÓRIA Nº 305/2006, CONVERTIDA NA LEI Nº 11.358/2006. ABSORÇÃO DE VANTAGENS PESSOAIS. ILEGITIMIDADE PASSIVA DO ADVOGADO-GERAL DA UNIÃO E DO MINISTRO DE ESTADO DO PLANEJAMENTO, ORÇAMENTO E GESTÃO. AUTORIDADES CUJO FEIXE DE ATRIBUIÇÕES NÃO ENVOLVE A ELABORAÇÃO DA FOLHA DE PAGAMENTO DE SERVIDORES PÚBLICOS. ALTERAÇÃO DO REGIME REMUNERATÓRIO. GARANTIA DA IRREDUTIBILIDADE DOS ESTIPÊNDIOS.
1. A impugnada absorção de vantagens pessoais, por força da instituição de regime remuneratório em parcela única, não é imputável ao Advogado-Geral da União e ao Ministro do Planejamento, autoridades cujo feixe de atribuições não abarca a elaboração da folha de pagamento de servidores públicos. Precedentes: RMS 32290 AgR, Rel. Min. Roberto Barroso, DJe de 05.09.2016; e RMS 26615, Rel. Min. Carlos Britto, DJe de 31.10.2008.
2. Jurisprudência do Supremo Tribunal Federal que, ademais, admite a alteração do regime remuneratório de agentes públicos, desde que com efeitos prospectivos e resguardo à garantia da irredutibilidade de estipêndios. Precedente: RE 563965 RG, Rel. Min. Cármen Lúcia, DJe de 20.3.2009.
3. A existência de decisões judiciais asseguradoras do recebimento de vantagens pessoais aos filiados da agravante não altera a compreensão pela viabilidade da subsequente absorção de tais vantagens pelo subsídio. Tese firmada por esta Suprema Corte ao julgamento, sob a sistemática da repercussão geral, do RE 596.663: 'A sentença que reconhece ao trabalhador ou a servidor o direito a determinado percentual de acréscimo remuneratório deixa de ter eficácia a partir da superveniente incorporação definitiva do referido percentual nos seus ganhos'.
4. Inaplicável o art. 85, § 11, do CPC/2015, por se tratar de recurso interposto em mandado de segurança (art. 25 da Lei 12.016/2009 e Súmula 512/STF) .
5. Agravo interno conhecido e não provido, com aplicação, no caso de votação unânime, da penalidade prevista no art. 1.021, § 4º, do CPC/2015." (destaquei) 
12.	Convém anotar, ainda, que, ao apreciar o Recurso Extraordinário 587.371, o STF fixou, em sede de repercussão geral, a tese de que "Não encontra amparo constitucional a pretensão de acumular, no cargo de magistrado ou em qualquer outro, a vantagem correspondente a 'quintos', a que o titular fazia jus quando no exercício de cargo diverso".
13.	Aliás, muito embora a sobredita tese cuide da hipótese de quintos incorporados em cargo diverso, nem mesmo o exercício de função comissionada já quando integrante da carreira remunerada por subsídio permite a manutenção da parcela de quintos, ante a inexistência de direito adquirido a regime de remuneração. Um bom exemplo dessa intelecção é a decisão exarada pelo STF nos autos do RE 798.827/DF, por ocasião de embargos de declaração no agravo regimental, nos seguintes termos:
"Ementa: EMBARGOS DE DECLARAÇÃO NO AGRAVO REGIMENTAL NO RECURSO EXTRAORDINÁRIO. ADMINISTRATIVO. MEMBROS DO MINISTÉRIO PÚBLICO. VENCIMENTOS: VANTAGENS PESSOAIS CUMULADAS COM SUBSÍDIO MENSAL. DIREITO ADQUIRIDO A REGIME JURÍDICO. INEXISTÊNCIA. ABSORÇÃO PELO SUBSÍDIO. PRESERVAÇÃO DO MONTANTE GLOBAL DOS VENCIMENTOS. CONSTITUCIONALIDADE. OMISSÃO, CONTRADIÇÃO OU OBSCURIDADE. INEXISTÊNCIA. ERRO MATERIAL. INOCORRÊNCIA. EFEITOS INFRINGENTES. IMPOSSIBILIDADE. EMBARGOS DE DECLARAÇÃO DESPROVIDOS."
Voto do Ministro Luiz Fux
"A discussão envolvendo o direito a percepção de quintos por ter exercido o cargo de Promotor Chefe fica prejudicada, uma vez que a manutenção dessa vantagem na forma definida no acórdão recorrido está em desacordo com decisões do Tribunal.
Com efeito, a jurisprudência dominante na Corte é no sentido de que inexiste direito adquirido a regime jurídico, de sorte que, uma vez preservado o montante global dos vencimentos, é constitucional a absorção de vantagens pessoais adquiridas em dado sistema normativo, pela adoção de remuneração paga mediante subsídio em parcela única.
Além disso, conforme se observa dos precedentes citados, o Tribunal entende que o regime de subsídio é incompatível com outras parcelas remuneratórias de natureza mensal."
14.	A mesma ideia tem orientado as decisões do Superior Tribunal de Justiça, conforme bem ilustra a ementa do Agravo Interno no Recurso Especial 1.233.179/RS:
"ADMINISTRATIVO. PROCURADORES FEDERAIS. QUINTOS E DÉCIMOS. ADICIONAL POR TEMPO DE SERVIÇO. CUMULAÇÃO. SUBSÍDIO. LEI 11.358/2006. MP 305/2006. IMPOSSIBILIDADE. DIREITO ADQUIRIDO. INEXISTÊNCIA.
1. É pacífico o entendimento desta Corte no sentido de que 'os servidores públicos não têm direito adquirido a regime de remuneração, mas sim à irredutibilidade de vencimento, não havendo falar em direito adquirido ao recebimento de adicionais ou vantagens pessoais após a edição da Lei 11.358/2006, que instituiu nova forma de remuneração por meio de subsídio fixado em parcela única' (AgRg no AREsp 770.103/RS, Rel. Ministro Benedito Gonçalves, Primeira Turma, julgado em 05/05/2016, DJe 16/05/2016) ."
15.	No que se refere ao ato inicial de aposentadoria de Hélio José Tavares (número de controle 10802304-04-2002-000110-4) , verifico que ele foi encaminhado a este Tribunal quando ainda não vigorava o regime de subsídio e antes de ser fixada a tese de repercussão geral por ocasião do Recurso Extraordinário 587.371, de modo que, à época, parte da jurisprudência ainda admitia o pagamento cumulativo das vantagens do cargo com a VPNI de quintos. Nessas circunstâncias, considerando o arcabouço em que foi emitido e que os efeitos financeiros da aposentadoria de Hélio José Tavares não decorrem mais do ato inicial, creio que esse ato possa ser considerado legal, com consequente registro, aqui residindo minha primeira divergência em relação à proposta apresentada pela Sefip.
16.	Em relação ao ato de alteração da aposentadoria de Hélio José Tavares (número de controle 10802304-04-2015-000068-9) , emitido quando já vigorava o regime de subsídio e quando já fixada a tese de repercussão geral por ocasião do Recurso Extraordinário 587.371, verifica-se a manutenção da VPNI de quintos que, há muito, deveria ter sido extinta, o que não foi feito. Ademais, no caso do interessado, sequer há que se falar em pagamento de vantagem pessoal para evitar decesso remuneratório, porquanto os aumentos no valor de seu subsídio nos últimos anos representam montante mais do que suficiente para absorver integralmente a VPNI.
17.	Quanto ao fato de o pagamento da parcela de quintos decorrer da Resolução 9/2006 do Conselho Nacional do Ministério Público, ressalto que isso não afasta a prerrogativa constitucional do TCU para apreciar atos sujeitos a registro. Aliás, importa frisar que, nos termos do art. 130-A, § 2º, inciso II, da Constituição Federal, a apreciação, pelo CNMP, da regularidade de atos administrativos praticados por membros ou órgãos do Ministério Público da União e dos Estados é feita sem prejuízo da competência do TCU.
18.	Não é demais lembrar que as atribuições do Congresso Nacional, em sede de controle externo, exercidas com o auxílio do Tribunal de Contas da União, decorrem diretamente do texto constitucional, restando clara, no art. 71, inciso III, da Carta Magna, a competência da Corte de Contas para verificar a aderência de atos de aposentadoria à legislação aplicável.
19.	Significa dizer, portanto, que a regularidade dos referidos atos administrativos deve ser verificada pelo CNMP e pelo TCU, sendo que a competência de um não afasta a do outro, uma vez que realizadas sob óticas e com finalidades diferentes. Trata-se da chamada competência concorrente disjuntiva, ou seja, que recai sobre ambos os órgãos e que permite a atuação individual de cada um, de modo que a adequação de tais atos está sujeita à crítica dos dois. No caso, a manifestação do TCU pela negativa de registro é suficiente para afastar os pagamentos indevidos.
20.	Essas circunstâncias conduzem à ilegalidade do ato de alteração da aposentadoria de Hélio José Tavares, ressaltando que esse ato deu entrada no TCU há menos de cinco anos. Quanto aos valores indevidamente recebidos de boa-fé, penso, diversamente da Sefip, que sua devolução deve ser dispensada, consoante o enunciado 106 da súmula da jurisprudência do TCU.
	Ante o exposto, voto por que o Tribunal adote a deliberação que ora submeto à apreciação deste Colegiado.
	TCU, Sala das Sessões Ministro Luciano Brandão Alves de Souza, em 6 de maio de 2020.
Ministro BRUNO DANTAS
Relator